Inventaris van het archief van Oorlog en van het Topografisch Bureau, (1811) 1814-1841
Nationaal Archief, Den Haag
Oorlog en Topografisch Bureau
Topografisch Bureau
1811-1841
merendeel 1814-1841
D26080
1.90 meter; 50 inventarisnummers.
Normale geschreven en gedrukte documenten. Kennis van het vroeg negentiende eeuwse handschrift is noodzakelijk. Het archief bevat een aantal kaarten.
Nationaal Archief, Den Haag
Archief van Oorlog en Topografisch Bureau, 1814-1841
Het fragment-archief van het Archief van Oorlog en Topografisch Bureau bevat onder ander stukken betreffende de terugleiding van Nederlandse bescheiden en objecten uit het "Dépôt Général de Guerre" te Parijs, rapporten van de Directeur der Militaire Verkenningen betreffende in het zomerseizoen verrichte verkenningen, een Nederlands-Franse woordenlijst van Genieterminologie en de financiële verantwoording van de chartermeesters van het Archief van Oorlog, C. Muller en J. Meyboom.
Archiefvorming
Geschiedenis van de archiefvormer
Inleiding
1 Het Archief van Oorlog en Topografisch Bureau als onderdeel van het wapen der Genie
Deze paragraaf is nagenoeg letterlijk overgenomen uit: drs. E. Burger, "Institutionele geschiedenis van het wapen der Genie 1813-1841", 's-Gravenhage (Algemeen Rijksarchief, Tweede Afdeling) 1990, nummer gids 2.23.25.
De inrichting van een Archief van Oorlog en Topografisch Bureau (AvO/TB) werd reeds aangekondigd in het SB van 12 maart 1814 no. 136, waarbij de organisatie van het korps Ingenieurs en de taakomschrijving van de Inspecteur-Generaal der Fortificatiën werden neergelegd. Voorlopig werd daarbij besloten aan te stellen één hoofdofficier-direkteur voor beide instellingen, aan wie werden toegevoegd: een kapitein-ingenieur, twee eerste luitenants-ingenieurs en vier tweede luitenants-ingenieurs. De kapitein zou voorlopig alleen belast zijn met het Archief van Oorlog. Aan hem zouden provisioneel toegevoegd worden twee of drie luitenants "voor het teekenen van kaarten of plans." De hoofdofficier-directeur en zijn ondergeschikten maakten allen deel uit van het korps Ingenieurs en vielen uiteindelijk dus onder het bevel van de Inspecteur-Generaal
Recueil Militair bevattende de wetten, besluiten en orders betreffende de Koninklijke Nederlandsche Landmagt (voortaan: RM) 1813/1814, p. 261-264. Algemeen Rijksarchief, Tweede Afdeling, archieven van de Algemeene Staatssecretarie en van het Kabinet des Konings met daarbij gedeponeerde archieven over 1813-1840, nummer toegang 2.02.01 (voortaan: ARA-2 Staatssecretarie) inv.nr. 11.
. Nadere regeling werd in het vooruitzicht gesteld.
Een directeur werd benoemd op 11 juni 1814
SB van 11 juni 1814 no. 138, ARA-2 Staatssecretarie inv.nr. 23.
. Een definitief besluit over de inrichting van de instellingen werd op 14 januari 1815 genomen bij SB no. 30. De werkzaamheden van het Archief van Oorlog zouden bestaan:"
In het verzamelen, rangschikken, registreren en conserveren van alle kaarten, plans, memorien enz., de defensie van den Staat betreffende.
In het gelijkerwijze verzamelen, rangschikken, registreren en conserveren van alle geteekende of gegraveerde kaarten en plans, de geographie en topographie van andere landen specterende.
In het verzamelen, registeren en conserveren van alle militaire verkenningen, journalen van kampanjes, belegeringen en verdedigingen van vestingen, van kapitulatien en van alle andere onderwerpen tot de militaire geschiedenis van den Staat behoorende.
In het verzamelen en conserveren van onderwerpen op de statistiek der Vereenigde Nederlanden betrekking hebbende."
RM 1815 I, p. 169-170. ARA-2 Staatssecretarie inv.nr. 70.
Het Topografisch Bureau zou bestaan uit twee afdelingen, waarvan de eerste zich zou gaan bezighouden:"
Met het voltooijen der nieuwe groote kaart van de Vereenigde Nederlanden mede hieronder begrepen het territoir, dat aan dezelven reeds is toegevoegd, of daar aan nader toegevoegd zal worden.
Met de groote triangulatie [driehoeksmeting, EB] dezer nieuwe landen, het doen opnemen en karteren derzelven of het rectifieren van reeds bestaande kaarten (en van alle andere situatien die de militaire belangen) in der tijd zullen komen te vorderen [haakje zal verkeerd gezet zijn, EB].
Met het doen executeren van alle militaire waterpassingen, op het stellen van inundatien voor de defensie of de uitvoering van groote projecten betrekking hebbende."
De tweede afdeling zou zich gaan bezig houden:"
Met het doen van militaire verkenningen, het vlugtig opnemen van terreinen, voor zooverre noodig is tot beter verstand der inteleveren rapporten en memorien nopens de frontieren, positien en plans van operatie voor de armee van den Staat.
Met het verzamelen en bewerken van statistieke aangelegenheden en van alles wat meer bijzonder op de functien van den generaal-kwartiermeester betrekking heeft.
Met het beschrijven der militaire geschiedenis van de Vereenigde Nederlanden."
RM 1815 I, p. 169-172. ARA-2 Staatssecretarie inv.nr. 70.
Ten aanzien van het personeel van de eerste afdeling van het Topografisch Bureau werd nu besloten, dat deze een chef zou krijgen, zijnde kapitein of hoofd-officier tot de rang van luitenant kolonel, bovendien één kapitein en zoveel eerste en tweede luitenants als de werkzaamheden nodig maakten. Allen zouden genie-officieren zijn. Het personeel van de tweede afdeling werd gerecruteerd uit de generaal kwartiermeesters staf, overigens volgens dezelfde indeling. Bij de tweede afdeling hadden de generaal kwartiermeester en de directeur een gedeelde zeggenschap. Toegevoegd aan het leger te velde zouden genie-officieren van het Topografisch Bureau onder bevel van de generaal kwartiermeester staan. Ten behoeve van de administratie van de instellingen zou civiel personeel aangetrokken worden. Tenslotte diende ten aanzien van het Archief van Oorlog "de grootste orde en stipste geheimhouding" in acht genomen te worden en kon men daar uit alleen stukken voor gebruik lichten "op speciale autorisatie van het Departement van Oorlog of den Inspecteur-Generaal der fortificatien en van het korps ingenieurs of eindelijk op schriftelijke aanvrage van den generaal kwartiermeester."
RM 1815 I, p. 172-176. ARA-2 Staatssecretarie inv.nr. 70.
Aan het Topografisch Bureau, dienst der militaire verkenningen (tweede afdeling), werd in 1825 een steendrukkerij toegevoegd
Honderdvijftig jaar Generale Staf, overzicht van de ontwikkeling van de Koninklijke Landmacht ('s-Gravenhage 1964) p. 36. Het gegeven dat e.e.a. in 1825 geschiedde is daar niet geannoteerd en kan derhalve niet geverifieerd worden.
.
2 Scheiding of eenheid: de periode 1826-1841
Sinds 1826 blijken de formele organisatiebesluiten en de feitelijke ontwikkelingen in de geschiedenis van het AvO/TB nogal uiteen te lopen. De wortel daarvan moet gezocht worden in de competentiestrijd tussen de Genie en de Generale Staf over de militaire kartering, die van meet af aan zichtbaar in de organisatie van het Topografisch Bureau met zijn twee afdelingen besloten lag, en die zich door de organisatorische nabijheid van het Archief van Oorlog ook tot dat orgaan uitstrekte
Zie ook Grote Historische Atlas van Nederland 1:50.000, Groningen 1990, p. viii, en Honderdvijftig jaar Generale Staf, overzicht van de ontwikkeling van de Koninklijke Landmacht, 's-Gravenhage 1964, p. 26-28 en 35-36.
.
De formele organisatiegeschiedenis: scheiding van AvO en TB
Bij KB van 29 augustus 1826 nr. 188 werd, in het kader van de samenvoeging van de Generale Staf en de Generale Kwartiermeesters Staf, besloten om het AvO/TB te splitsen. Het Topografisch Bureau zou worden toegevoegd aan de Generale Staf. Bepaald werd dat de daarbij werkzame Genie-officieren [van de eerste afdeling] voorlopig hun werkzaamheden zouden voortzetten en zolang beschouwd zouden worden als te zijn gedetacheerd bij de Generale Staf, maar in het vooruitzicht werd gesteld dat dit personeel zo spoedig mogelijk moest terugkeren naar werkzaamheden bij de Genie
Iets tevoren, bij KB van 15 juni 1826 nr. 94, was prins Frederik benoemd tot Commissaris-Generaal [zegge: minister] van Oorlog. Met de chef van de Generale Staf De Constant Rebecque onderhield de prins een nauwe samenwerking (Honderdvijftig jaar Generale Staf, p. 26), die mede verklaart waarom de splitsing van AvO en TB zo kort na de benoeming van de prins werd gedecreteerd.
.
Het overblijvende Archief van Oorlog zou het depot blijven van alle kaarten, plans, memories van defensie en alle andere objecten betrekking hebbend op de "geodesie, geografie, topografie, statistiek en militaire geschiedenis van het Koninkrijk", en dus dienden alle plans, volbrachte verkenningen, memoriën en belangrijke rapporten, na op orde te zijn gebracht, door de Generale Staf en andere militaire autoriteiten in het AvO te worden gedeponeerd en met het stempel daarvan te worden gemerkt. Behalve de Inspecteur-Generaal der Fortificatiën en de Chef van de Generale Staf zou niemand zonder toestemming van de CGO bescheiden uit het AvO mogen lichten.
Terwijl het KB uitdrukkelijk bepaalde dat aan de superintendentie van de Inspecteur-Generaal der Fortificatiën over AvO en TB met onmiddellijke ingang een einde werd gemaakt, werd t.a.v. het AvO niet uitdrukkelijk bepaald onder wiens gezag dit orgaan zou fungeren. Aan de Commissaris-Generaal van Oorlog (CGO) werd opgedragen voordrachten te doen voor de aanstelling directie en personeel van het AvO en van officieren bij het TB. Uit het feit dat voor de directie van TB geen voordracht werd gelast, mag worden afgeleid dat de fungerende directeur van het AvO/TB, gen.maj. De Man, werd gedacht als chef van het TB na de onderbrenging daarvan bij de Generale Staf.
Van de last om die nadere voordrachten voor AvO en TB te doen kweet de CGO zich pas in 1828, met als resultaat de KB's van 29 juni 1828 nrs. 137 en 138. Het eerste handelde over het TB, dat onverkort gerekend werd tot de Generale Staf
Het TB zou bestaan uit een directeur/officier der Generale Staf, een adjunct-directeur/dito, 3 tekenaars, 2 graveurs, 1 commies en gedetacheerd of tijdelijk militair personeel. In de vorige noot werd al aangegeven dat de feitelijke situatie geheel anders lag.
. Het KB nr. 138 bepaalde dat het AvO een "integrerend deel van het departement" zou zijn -- waarmee de onduidelijkheid over de onderschikking van dit orgaan in elk geval formeel werd opgeheven. Het zou bestaan uit een directeur en een adjunct-directeur, 2 chartermeesters en 1 commies
ARA-2 Staatssecretarie inv.nr. 3006. Het KB bepaalde dat de directeur en zijn adjunct officieren van de Genie of de Generale Staf moesten zijn, terwijl ook voor de chartermeestersplaatsen officieren konden dienen. Alle benoemingen in deze functies zouden worden beschouwd als een eervoille retraite voor verdienstelijke officieren die voor de actieve dienst minder geschikt bevonden waren, aldus het KB. De voordracht van de CGO van 24 juni 1828 Litt. H7 (opgelegd bij het KB 29 juni 1828 nr. 137) was zelfs nog iets strakker: "Het voornemen om officieren, die weinig meer voor den actieven dienst geschikt zijn, en wel bij voorkeur altijd uit die van den generalen Staf te kiezen, in de onderscheidene posten bij het Archief van Oorlog te doen optreden, biedt een nieuw middel aan de hand, om brave lieden, die in de gelederen der Armee, ondanks hunnen goeden wil en ijver, door gevorderden ouderdom of andere bijkomende omstandigheden, geen nut meer kunnen stichten, behoorlijk en tevens op eene eervolle wijze te verzorgen". Waarmee duidelijk werd dat aan officieren van de Generale Staf een zekere voorrang werd toegedacht bij benoemingen in het AvO. Hoe gevoelig de kwestie rond het AvO en TB nog steeds lag tussen generale Staf en Genie, komt in diezelfde voordracht tot uiting, waar de CGO toelichtte waarom hij voorstelde twee chartermeestersplaatsen te creëren, "een belast met al hetgeen onder de dienst van den Generalen Staf ressorteerd, en een, gelijke functien waarnemende voor al hetgeen tot de Genie behoort". "Meermalen", zo schreef de CGO, "hebben de hoofden van deze beide takken van dienst, bij de deswegens plaats gehad hebbende beraadslagingen, niet onduidelijk van hunne beduchtheid doen blijken, dat het vereenigen der voortbrengzels van hunne respective onderhorigen in een en hetzelfde Archief en onder hetzelfde beheer, aanleiding tot zwarigheden zoude kunnen geven. In voege zoo als thans wordt voorgesteld, zullen niet alleen alle moeijelijkheden opgeheven en de moeijelijke botzingen voorgekomen zijn, maar de vrees voor wanorde en onaangenaamheden, zal voor de verzekering van regelmatigheid en goede verstandhouding de plaats ruimen".
.
Bij de reorganisatie van het departement van 1830, waarbij de Algemene Directie der Genie (ADG) werd verzelfstandigd, werd besloten om zaken betreffende de Generale Staf en het Topografisch Bureau, die tot dusverre door de ADG waren behandeld, daarvan zouden worden losgemaakt en door het kabinet van de DGO worden verricht. Bij KB van 27 juli 1830 nr. 73
ARA-2 Staatssecretarie inv.nr. 3438.
werd de formatie van het departement van Oorlog opnieuw bepaald. Dit KB greep terug naar het organisatie-KB van 12 juli 1828 nr. 109 en vermeldde dat vooralsnog de daar gegeven bepalingen omtrent de indienststelling van directeur en personeel van het AvO niet ten uitvoer konden worden gelegd.
Vervolgens werd bij KB's van 20 januari 1836 nrs. 79 en 80 de steendrukkerij te Leiden, verbonden aan de dienst der Militaire Verkenningen min of meer bij het departement van Oorlog ingelijfd, en de dienst der Militaire Verkenningen zelve verregaand onder curatele van het departement gesteld
Zo althans is de tekst te verstaan van KB nr. 79, dat bepaalde dat de steendrukkerij voortaan onder beheer van het departement van Oorlog zou staan en werkzaamheden voor alle departementen zou verrichten, aan te vragen bij en te verrekenen met Oorlog. Aanstelling, ontslag en bezoldiging van tekenaars, graveurs en geëmployeerden bij de Dienst en de steendrukkerij werd opgedragen aan het departement, en de uitbetaling van de bij de steendrukkerij verschuldigde daggelden zou m.i.v. 1 januari 1836 rechtstreeks door het departement geschieden. Tegelijk werden ongedekte uitgaven, deels door Van Gorkum voorgeschoten, over 1834 en 1835 geregulariseerd, daaronder begrepen die voor de huur van een lokaal voor het archief van de Militaire Verkenningen. Het KB nr. 80 rept dan vervolgens van "de steendrukkerij van het departement van Oorlog te Leiden" waar onder een tienjarige subsidiëring van de departementen vsan Binnenlandse Zaken en Oorlog de kaarten van de hoofdrivieren van het Rijk zouden worden gedrukt. Uit de voordracht bij het KB nr. 79 wordt wel duidelijk dat deze ingrepen werden veroorzaakt door financiële uitwassen bij Van Gorkums dienst, veroorzaakt door diens al te grote nadruk op de "wetenschappelijke" kant van zijn vak. Het verwijt van hobbyisme, dat daarin doorklonk, zou enkele jaren later nog eens worden gereleveerd toen een persverlag over een voordracht van Van Gorkum te Leiden, kort na zijn pensionering, aanleiding gaf tot een verhitte correspondentie en resulteerde in een koninklijke ontevredenheidsbetuiging. Zie Algemeen Rijksarchief, Tweede Afdeling, geheim verbaalarchief van het departement van Oorlog/Defensie en daarbij gedeponeerde bescheiden 1813-1945, nummer toegang 2.13.13.01 (na revisie 2.13.67) (voortaan: ARA-2 Oorlog geheim) inv.nr. 127 verbalen van 24 februari 1841 Litt. Z1, 27 februari 1841 Litt. C2, 26 maart 1841 Litt. M4 en N4. Waarop 150 jaar Generale Staf de opvatting (p. 36) baseert, dat de Dienst der Militaire Verkenningen in september 1830 is opgeheven, is bij gebrek aan annotatie niet duidelijk, maar lijkt strijdig met de in deze noot aangehaalde stukken.
.
Bij de eerstvolgende departementale reorganisatie van de jaren 1840/1841 werd het Archief van Oorlog en Topografisch Bureau, zoals het onderwijl sinds -- men is geneigd te zeggen: ondanks -- de KB's van 29 juni 1828 nrs. 137 en 138 nog bestond, definitief opgeheven en, met het bijbehorende personeel, in het departement ingelijfd, als onderdeel van de afdeling voor het Materieel der Genie. Het Topografisch Bureau werd vervolgens in 1848 tot een zelfstandig departementaal bureau verheven. 20 jaar later volgde de verzelfstandiging tot een buiten de departementale organisatie staande buitendienst. Het Archief van Oorlog bleef, als "Archief der Genie", deel uitmaken van het departement.
De praktijk: voortbestaan van AvO/TB
In de praktijk bleef de directeur van het AvO/TB gen.maj. De Man (van huis uit Genie-officier) zich, tot zijn dood in 1838 toe, onveranderlijk "directeur van het Archief van Oorlog en Topografisch Bureau" noemen en zich als zodanig gedragen, alsof de verordonneerde splitsing van AvO/TB niet bestond. Opvallend is dat ook andere autoriteiten, het departement van Oorlog niet uitgezonderd, zich goeddeels aan deze praktijk conformeerden
Uitzondering daarop is dat in 1830 bij de wijziging van het uniform van het korps Ingenieurs, Mineurs en Sappeurs gelast werd een exemplaar van de ministeriële circulaire te verzenden aan "de Generaal-Majoor, Chef van het Topographisch Bureau", met wie welhaast niemand anders dan De Man kan zijn bedoeld; zie RM 1830 I p. 71.
. Dat in 1830 bij de verzelfstandiging van de ADG een aantal zaken betreffende het Topografisch Bureau tot kabinetsaangelegenheden van de DGO werden verklaard, wijst uit dat de rondom het AvO/TB gerezen situatie als zeer problematisch werd ervaren. Ook uit de zijdelingse opmerkingen in de stukken die over de formele organisatiegeschiedenis handelen, rijst het beeld dat er een patstelling was ontstaan waarin vooreerst niemand een uitweg wist.
Kort na het begin van de Belgische crisis werd De Man, bij KB van 3 oktober 1830 nr. 86, benoemd tot opperbevelhebber van de vesting Grave, een commando dat hij tot zijn overlijden (1838) zou voeren en dat hem zijn standplaats dicteerde. Uit diverse stukken blijkt echter dat hij op afstand de directie van het AvO/TB bleef voeren, terwijl de dagelijkse leiding van het AvO/TB bij zijn afwezigheid werd waargenomen door de 1e lt.ing. G. Jooss -- een formele beschikking dienaangaande is vooralsnog niet gevonden. Jooss werd ingevolge KB van 13 juni 1831 nr. 63 vanaf 1 januari 1831 in het genot gesteld van de toelage voor officieren wegens dienst ten departemente. In het advies dat de chef ADG daarover had uitgebracht, lezen we dat Jooss "alleen tengevolge der steeds uitgestelde reorganisatie van het Archief van Oorlog en Topographisch Bureau daarbij zoo lang werkzaam is gebleven", en dat de chef ADG eigenlijk zowel in het belang van de dienst als van Jooss "moet wenschen hij uit dien betrekking ontslagen worde". In de gegeven omstandigheden kon de hij daar echter niet op aandringen, zodat de billijkheid gebood Jooss zijn toelage te verschaffen. De ADG dacht daarbij aan 1 januari 1830 vanwege de toen ingegane reorganisatie van het departement; "en als wanneer ook het tijdstip daar schijnt geweest te zijn, om, bij die reorganisatie, die van het archief van Oorlog te bevatten", staat er dan wat cryptisch
Algemeen Rijksarchief, Tweede Afdeling, gewoon verbaalarchief van het ministerie van Oorlog/Defensie en daarbij gedeponeerde bescheiden 1813-1945, nummer toegang 2.13.01 (voortaan ARA-2, Oorlog) inv.nr. 2667, verbaal van 29 juni 1831 nr. 55.
.
Bij een soortgelijk voorval in 1834 bleek de reorganisatie van het AvO/TB nog steeds te "hangen". Eén van de leerling-graveurs van het Topografisch Bureau had zich bij rekest tot de Koning gewend om tractementsverhoging, en via de Directeur-Generaal van Oorlog (DGO) werd het advies van De Man gevraagd. Deze stelde zich achter het rekest, deed en passant een goed woordje voor ander personeel van het AvO/TB en beklaagde zich over personeelsgebrek daar. De DGO nam het advies van De Man over, maar prins Frederik als kolonel-generaal bepaalde: "zoo lang als niet tot eene geheele organisatie van het Archief van Oorlog en van het Topographisch Bureau ter uitvoering van het Besluit van den 29 Junij 1828 nr. 37, zal kunnen worden overgegaan, komt mij niet raadzaam voor bevorderingen en benoemingen te doen gelijk die welke door den Luit.Gen. de Man zijn voorgesteld". De prins wilde dan ook niet verder gaan dan voor het betrokken personeel een eenmalige gratificatie voor te stellen -- en zo geschiedde
ARA-2 Oorlog inv.nr. 2941 verbaal van 16 augustus 1834 nr. 132; te lezen in samenhang met: Algemeen Rijksarchief, Tweede Afdeling, geheim verbaalarchief van het ministerie van Oorlog/Defensie met daarbij gedeponeerde bescheiden, nummer toegang 2.13.13.01, inv.nr. 88 verbaal van 27 juli 1834 Litt. S14. De toedracht van het KB van 15 juli 1838 nr. 68 (ARA-2 Staatssecretarie inv.nr. 5006) wijst in dezelfde richting. Nadat bij KB van 25 februari 1838 nr. 102 aan het personeel van het departement van Oorlog (in enge zin) voor ( 12.000,= gratificaties waren toegekend op een voordracht van de Directeur-Generaal [minister], kwam de chef ADG voor de belangen van zijn personeel op. Zijn voordracht kreeg instemming van de kolonel-generaal prins Frederik, die de DGO opdroeg een voorstel conform voordracht aan de Koning voor te leggen. Die kweet zich daarvan, maar voegde aan de te gratificeren personen eigener beweging iemand toe: Jooss, de waarnemend directeur van AvO/TB. Het KB van 15 juli 1838 nr. 68 besliste conform, waarna de DGO bij schrijven van 21 juli 1838 nr. 77 aan de chef ADG het resultaat meedeelde en daarin uitdrukkelijk aangaf dat een deel van de toegekende gratificatiesom bestemd was voor Jooss (ARA-2 Oorlog inv.nr. 13889 rubriek Plans en Kaarten; het betrokken verbaal is in de jaren '70 van de vorige eeuw vernietigd).
.
Na het overlijden van De Man in 1838 bleef Jooss "voorlopig belast met de waarneming van de functies van directeur van het AvO/TB" dan wel "belast met de directie van het AvO/TB", uiterlijk totdat in 1841 de opheffing van AvO/TB definitief werd
Zie inv.nr. 33 en voorts: ARA-2 Oorlog geheim inv.nrs. 122 verbalen van 9 maart 1840 Litt F5 resp. 22 april 1840 Litt. K9; Algemeen Rijksarchief, Tweede Afdeling, archief van M.J. de Man (1765-1838) over de jaren 1782-1839 (collectie 566 nummer toegang 2.21.281.10) inv.nrs. 8 en 10; M. Hameleers red., Geschiedenis van de topografische kartering van Nederland, Utrecht 1990, p. 12-18.
.
​Op welke wijze de betrokkenen enerzijds de formele onderschikking van AvO en TB aan departement en Generale Staf, en anderzijds het de facto voortbestaan van AvO/TB, zelf hebben gezien en vormgegeven, is in dit kader niet uitgediept. Te betwijfelen valt of De Man sinds 1826 nog veel zeggenschap tot gelding heeft kunnen brengen over de tweede afdeling van het TB, de dienst der Militaire Verkenningen, waarover de Generale Staf vanaf 1814 reeds mede-zeggenschap had gehad en die in 1826 vermoedelijk geheel in de invloedssfeer daarvan is terechtgekomen. Dat zou betekend hebben dat het AvO/TB van De Man en Jooss in essentie het AvO en de eerste afdeling van het TB heeft omvat. Bij de mobilisatie van 1830 werd het personeel der Militaire Verkenningen te velde ingezet, waarmee het volledig onder bevel van de Generale Staf kwam te staan. De directeur der Militaire Verkenningen Van Gorkum evacueerde de steendrukkerij van Gent naar Leiden
Honderdvijftig jaar Generale Staf p. 36.
.
Geschiedenis van het archiefbeheer
Het onderhavige materiaal is voor wat het AvO betreft te kenmerken als "het archief van een Archief[dienst]". Onderscheid moet immers gemaakt worden tussen het archiefmateriaal, waarvan het beheer aan zo'n dienst als taak is opgedragen (het beheersobject), en het "archief van het Archief" dat ontstaat bij de uitvoering van zo'n beheerstaak. Het onderhavige materiaal valt in de laatste categorie.
Het is zonder twijfel te karakteriseren als afkomstig van de directeur AvO/TB, maar kan met zijn 0,5 m' slechts een fragment van diens archiefvorming zijn.